【裁判字號】    98,家訴,17
【裁判日期】    981111
【裁判案由】    給付子女教育生活費
【裁判全文】
臺灣臺東地方法院民事判決              98年度家訴字第17號
原      告  戊○○
            丙○○
            丁○○
共      同
法定代理人  乙○○
被      告  己○○
訴訟代.人  甲○○
上列當事人間請求給付扶養費事件，本院於民國98年10月28日言
詞辯論終結，判決如下：
    主  文
被告應自民國九十八年四月十七日起至原告戊○○、丙○○、丁○○成年之日止，按月分別給付原告戊○○、丙○○、丁○○各
新臺幣肆仟伍佰玖拾元。
原告其餘之訴駁回。
訴訟費用由被告負擔百分之三十一，餘由原告戊○○、丙○○、
丁○○各負擔百分之二十三。
本判決第一項所命之給付，原告戊○○、丙○○、丁○○各於其
中履行期已到部分即新臺幣參萬貳仟壹佰參拾元，得假執行；履
行期未到部分，於各期到期時，原告戊○○、丙○○、丁○○分
別以新臺幣壹仟伍佰元供擔保後，各得假執行。但被告就前揭履
行期已到部分，分別以同金額供擔保；履行期未到部分，於各期
到期時，分別以新臺幣肆仟伍佰玖拾元供擔保後，各得免為假執
行。
原告其餘假執行之聲請駁回。
    事實及理由
一、按訴狀送達後，原告不得將原訴變更或追加他訴，但「請求
    之基礎事實同一者」、「不甚礙被告之防禦及訴訟之終結者
    」，不在此限，民事訴訟法第255條第1項第2款、第7款定有
    明文。經查，本件原告起訴時係依民法第1116條之2、第112
    1條之規定為請求依據，嗣於民國98年10月28日言詞辯論時
    改依民法第1114條、第1116條之2為請求依據，雖屬訴之變
    更，惟仍係以父母離婚後對於未成年子女之扶養義務為請求
    之基礎事實，與原訴核屬同一，亦不甚礙被告之防禦及訴訟
    之終結，依上開說明，雖被告表示反對，仍應予准許，合先
    敘明。
二、原告主張：原告戊○○（女，○○年○○月○日生）、丙○○（
    男，○○年○月○○日生）、丁○○（女，○○年○○月○○日生），
    均係原告之父乙○○與被告於婚姻關係中所生之子女。嗣乙○○與被告於95年8月11日離婚，並約定原告由乙○○監護
    ，惟被告自與乙○○離婚後未曾扶養原告，原告爰依民法第
    1116條之2、第1114條之規定，請求被告給付扶養費用等語
    。並聲明：(1)被告應自98年4月17日起至原告戊○○、丙○○、丁○○成年之日止，按月分別給付原告戊○○、丙○○
    、丁○○各新臺幣（下同）15,000元。(2)前項聲明願供擔保
    請准宣告假執行。
三、被告則以：被告與乙○○離婚時，即約定對於原告三人之親
    權由原告之父乙○○任之，關於原告三人之扶養費用亦由乙○○負擔，故原告自不得向被告請求扶養費用，況且被告經
    濟狀況不佳，亦無扶養原告之能力等語置辯。並聲明：駁回
    原告之訴及假執行之聲請。
四、下列事實，為兩造所不爭執（見本院98年10月28日言詞辯論
    筆錄，卷第138-139頁），並有兩造之戶籍謄本（卷第74-75
     頁）、被告與乙○○離婚協議書影本（卷第8-10頁）各1份
    附卷可稽，復有本院以稅務電子閘門查詢乙○○及被告財產
    所得明細表（見卷第77-82頁）在卷足憑，堪信為真實：
（一）被告與乙○○於79年1月4日結婚，並育有原告戊○○、丙○○、丁○○。
（二）被告與乙○○於95年8月11日離婚，並於同日簽訂協議書
      ，其中第2條約定「子女權利義務之行使或負擔由原告之
      法定代理人乙○○任之，而子女之扶養費亦由原告之法定
      代理人乙○○負擔。」
（三）依本院函查乙○○於96年度之營利所得為88,363元，名下
      並有價值2,256,178元之不動產與汽車，於97年度則無薪
      資或利息所得，名下有價值2,256,178元之不動產與汽車
      。而被告於96年度無薪資或利息所得，名下亦無其餘財產
      。另乙○○現經營機車行，每月收入約30,000元，被告現
      打零工，每月收入約12,000元。
（四）被告與乙○○離婚後，原告戊○○、丙○○、丁○○等三
      人之扶養費均由乙○○負擔。
五、兩造爭執事項為：
    被告與乙○○之離婚協議書約定得否對抗原告？如該約定不
    得對抗原告，則被告與原告之父乙○○各應負擔扶養費之比
    例為何？
六、經查：
（一）按直系血親相互間互負扶養義務。父母對於未成年子女之
      扶養義務，不因結婚經撤銷或離婚而受影響，民法第1114
      條第1款、第1116條之2分別定有明文。查原告戊○○、丙○○、丁○○均尚未成年，被告為渠等之母，則被告對於
      原告三人自負有扶養之義務，並應與訴外人即原告之父乙○○共同負擔原告三人之扶養費，不因被告與乙○○已離
      異而受影響。次按第三人與債務人訂立契約承擔其債務者
      ，非經債權人承認，對於債權人不生效力，為民法第301
      條所明定。是以，被告雖與乙○○有如上之約定，惟核其
      性質應屬父、母間之債務承擔契約，非經扶養權利人即原
      告之承認，亦不生效力。況且，直系血親相互間互負扶養
      義務，父母對於未成年子女之扶養義務，不因結婚經撤銷
      或離婚而受影響，已如前述，是縱使父母約定其中之一方
      免除扶養義務，亦不得以此約定對抗未成年子女，未成年
      子女仍得依前開規定請求父母履行扶養之義務。準此，被
      告與乙○○縱有上開約定，亦不能以之對抗原告甚明。
（二）再按父母對於未成年子女之權利義務，除法律另有規定外
      ，由父母共同行使或負擔之；負扶養義務者有數人，而其
      親等同一時，應各依其經濟能力，分擔義務；扶養之程度
      ，應按受扶養權利者之需要，與負扶養義務者之經濟能力
      及身分定之，民法第1089條第1項前段、第1115條第3項、
      第1119條分別定有明文。又父母對於未成年子女之扶養義
      務，係生活保持義務，以未成年子女之扶養狀態不可缺乏
      之需要為標準，即父母以其子女之生活為自己生活之一部
      而保持。被告既為原告之母，自不得以其經濟狀況不佳為
      由免除其所負之扶養義務。綜上所述，原告請求被告給付
      扶養費用，自屬有據。
（三）本件原告主張之扶養費用，雖僅提出部分學費收據影本（
      見卷第15-17頁），而無法就其生活所需提出完整翔實之
      支出證明，惟因日常生活支出費用，包含家庭水、電、瓦
      斯、食、衣、住、行及教育等費用，衡諸此等日常生活支
      出甚為瑣碎，少有收集或留存證據，即應以日常生活經驗
      、情理，作為判斷依據，不能以未提出逐筆收據或發票，
      即認沒有支出，故本院自得審酌一切情況，依所得心證定
      其數額。本院審酌上開被告與乙○○之財產及收入狀況
      ，認原告之父乙○○之經濟狀況應優於被告，爰參考行政
      院主計處97年家庭收支調查報告表所示，臺北縣97年度每
      人每月平均消費性支出為18,358元，暨考量原告每人需支
      出之就學費用等開銷，其每月消費支出應不低於一般平均
      值等情，認由原告之父乙○○、被告以3：1之比例，依每
      月每名子女18,358元之數額分擔扶養費用為適宜，故被告
      所需負擔之金額即為每名子女每月4,590元（18,358元x1/
      4＝4,590元，元以下四拾五入）。從而原告請求命被告應
      自起訴狀繕本送達翌日即98年4月17日起至原告戊○○、
      丙○○、丁○○成年之日止，按月分別給付原告戊○○、
      丙○○、丁○○各4,590元，並未逾上開金額，應予准許
      ；逾此部分之請求，為無理由，應予駁回。
（四）末按，命履行扶養義務之判決，就起訴前最近6個月及訴
      訟中履行期已到之部分，法院應依職權宣告假執行，民事
      訴訟法第389條第1項第2款定有明文。本件自98年4月17日
      起至98年10月28日言詞辯論終結止，訴訟中關於各原告履
      行期已到之扶養費共7個月，合計32,130元部分，依上開
      規定，均應依職權宣告假執行，原告聲明就此部分願供擔
      保，請准宣告假執行，僅係促請法院職權之發動，毋庸為
      准駁。至其餘原告勝訴部分，原告陳明願供擔保，聲請宣
      告假執行，核無不合，爰就其餘履行期未到部分，就各期
      到期範圍內，各酌定相當擔保之金額併准許之；併依同法
      第392條第2項之規定，酌定相當之擔保金額宣告被告預供
      擔保，得免為假執行。至原告其餘假執行之聲請，因該部
      分訴之駁回而失所附麗，應併予駁回。
七、本件判決基礎已臻明確，兩造其餘攻防方法及訴訟資料，經
    本院審酌後，核與判決不生影響，無逐一論駁之必要，併此
    敘明。
據上論結，原告之訴為一部有理由，一部無理由，依民事訴訟法
第79條、第85條第1項前段、第389條第1項第2款、第390條第2項
、第392條第2項，判決如主文。
中    華    民    國    98    年    11   月     11    日
                      家事法庭  法  官  范乃中
以上正本係照原本作成。
如對本判決上訴，須於判決送達後20日內向本院提出上訴狀（須
附繕本），並繳納裁判上訴費。
中    華    民    國    98    年    11   月     11    日
                                書記官  洪月甚


司法院資訊處製作；財團法人民間司法改革基金會備份。
